# 请陈老师化工联产品核算问题

提问人：tianping820808 时间：2020-09-15 10:33:08
企业以原盐电解生产烧碱，不可避免（现有工艺下）产出联产品液氯和氢气（简化描述），三种产品可以分别核算成本，烧碱和氢气正常对外销售，液氯（剧烈刺激作用和腐蚀性，易燃易爆）受行情影响可能出现以下三种情形：
①上：液氯对外销售，可以获得微利；②中：液氯以低于成本价销售；③下：企业倒贴运费处置液氯（此种情形不确认收入，倒贴运费计入销售费用），历年情况来看以②和③情形居多，本年度以第②种情形为主，液氯月度生产成本 1000 万元左右，约占主产品烧碱成本的一半（氢气月成本不足 100 万）。
请教关于液氯应该如何核算：
1.单独作为一种产品，正常归集成本和确认收入（如有，①和②情形）？
2.成本分摊计入烧碱和氢气成本，收入（如有，①和②情形）相应冲减烧碱和氢气成本？
3.其他处理？

回答人：chenyiwei
这个问题是在该行业内具有普遍性的问题。以前处理过此类问题，回复如下：
液氯是离子膜烧碱的副产品，副产品成本的核算方法有：（ 1 ）不计算副产品扣除成本法（ 2 ）副产品成本按固定价格或计划价格计算（ 3 ）副产品只负担继续加工成本法（ 4 ）联合成本在主副产品之间分配法（ 5 ）副产品作价扣除法。企业采用第四种成本核算方法，联合成本在主副产品之间分配，主要分配电解液车间电解工序的联合成本，分配比例32%烧碱53%，液氯和盐酸47%。
根据 2005 年 8 月中国氯碱工业协会出版的培训教材《氯、碱技术经济核算规程》，本教材中有提到，电解单元单耗计算完毕后，根据《规程》要求确定的电解碱与氯的分离系数，即电解碱53%、氯47%分别计算分离后电解碱、氯所耗用的各项原材料、燃料和动力消耗，以此计算出最终氯、碱各产品单耗。企业分离成本是根据氯碱行业协会经济核算规程中的指导确定的。
根据项目组提供的背景资料，液氯生产成本的主要构成是分离成本，是和32%烧碱的联合成本中根据固定比例分离出来的成本。联合成本在主副产品之间分配法对于分配比例，通常根据生产经营特点和联产品、副产品的工艺要求，选择系数分配法、实物量分配法、相对销售价格分配法等合理的方法分配联合生产成本。对于《氯、碱技术经济核算规程》中关于32%烧碱53%，液氯和盐酸47%的固定比例分配，我们理解该分配比例基本接近于电解槽中发生化学反应产生NaOH和Cl2的实物量比例（理论比例为 80 ： 71 ），因此我们理解行业标准中的分配方法是实物量分配法而不是相对销售价值比例法。这一点请项目组予以核实。
成本核算的目的是确定产品生产对于料、工、费等成本要素的消耗情况。总体来说，主副产品联合成本分配使用实物量比例法能够更恰当地反映各种主副产品和联产品对经济资源的消耗情况，更符合成本计算的本意，我们认为是比相对销售价值比例法更为合理的分配方法。虽然液氯和烧碱的市场售价相对比例波动较大，但实物量产出比例相对稳定，能够比较合理地反映主副产品对经济资源的消耗程度之比。由于联合成本在主副产品和各种联产品之间分配的方法是一项会计政策，一旦确定即不得随意变更，我们人为如果变更为其他方法（如相对销售价值比例法），并不能提供更可靠和更相关的会计信息，因此不满足《企业会计准则第 28 号——会计政策、会计估计变更和差错更正》第四条规定的“自主变更会计政策”的条件，因此我们更倾向于维持原先的分配方法不作改变。如果企业管理层坚持要改变分配方法的，则应举证证明变更后的分配方法能够产生更可靠和更相关的会计信息，并按会计政策变更履行规定的决策和信息披露程序。
同时我们建议对于同行业的其他公司的核算方法进行了解比较，考虑目前的核算方法能否在行业内保持横向可比性。